臺灣臺中地方法院民事判決　100年度訴字第207號
原　　　告　台灣土地銀行股份有限公司
法定代理人　蘇樂明
訴訟代理人　屈錫田
　　　　　　林光佑
被　　　告　張惠雪
當事人間清償借款事件，本院於民國100年5月27日言詞辯論終結
，判決如下：
    主    文
原告之訴駁回。
訴訟費用由原告負擔。
    事實及理由
一、原告主張：
  (一)緣訴外人黃傳德曾邀同被告之被繼承人張尾德為連帶保證人
    ，向原告借款新臺幣（下同）18,000,000元，約定借款期間
    自民國81年5月12日起至101年5月12日止，黃傳德應自借款
    日起，以每月為1期，共分240期，自第1期至第36期，應按
    期給付利息，自第37期起則須平均攤還本息。惟黃傳德並未
    依約履行，尚積欠原告本金15,615,157元及利息與違約金未
    清償，依其與原告間之約定，其所負債務視同全部到期，張
    尾德既為黃傳德向原告借款擔任連帶保證人，就上開債務應
    負連帶清償責任。原告因而聲請臺灣南投地方法院對黃傳德
    及張尾德核發89年度促字第8223號支付命令，命其2人連帶
    清償原告15,615,157元與利息、違約金。又張尾德於88年9
    月18日逝世，其繼承人包括被告在內，均未在法定期間內聲
    明拋棄或限定繼承，原告遂起訴請求張尾德之全部繼承人連
    帶清償所繼承之上開保證債務，經臺灣南投地方法院90年度
    重訴字第1號、臺灣高等法院臺中分院90年度重上字第64號
    民事判決原告勝訴確定。原告嗣於92年間，持上開勝訴確定
    判決為執行名義，聲請鈞院以92年度執字第40602號返還借
    款強制執行事件，查封被告所有之不動產及扣押被告之薪資
    ，被告則於92年11月11日向原告提出陳情書。兩造其後進行
    協商，並同意以下列條件達成和解：1.被告應將其所有坐落
    臺中市南區○○○○段218之204地號土地，權利範圍284/
    100,000，及坐落其上之建號8948號、門牌號碼臺中市○區
    ○○路2段34號8樓之11號房屋全部，於92年12月9日為原告
    設定登記最高限額2,000,000元之抵押權；2.被告應於原告
    銀行開設活期存款帳戶（帳號000000000000號），按月存入
    5,000元，並將其內存款設定質權予原告，於本件貸款（指
    後述兩造協議被告應向原告清償之2,220,053元）還清前，
    不得提領。3.原告同意撤回上開對被告財產所為強制執行程
    序；另兩造協議將被告應向原告清償之金額，縮減為按連帶
    債務人數計算其應分擔之部分，即2,220,053元。故兩造業
    已成立和解契約，被告依約即應給付原告2,220,053元，並
    應按月將5,000元存入上開活期存款帳戶，以擔保該項和解
    債務之履行（亦即兩造並非約定被告僅須按月清償5,000元
    ）。而上開和解契約雖未就被告之給付期限加以約定，惟被
    告既迄未依約向原告清償2,220,053元，經原告聲請鈞院核
    發99年度司促字第45579號支付命令，催告被告給付後，被
    告仍未給付而聲明異議，則原告自得依據上開和解契約約定
    ，及民法第229條第2項、第203條第233條第1項等規定，訴
    請被告給付2,220,053元，及自上開支付命令送達被告翌日
    起至清償日止，按週年利率5%計算之利息。
  (二)被告雖抗辯：兩造並未成立上述和解契約等語。惟和解契約
    為不要式契約及諾成契約，僅需雙方當事人意思表示一致即
    已成立生效，原不以書面為必要，兩造既就被告應清償原告
    2,220,053元之和解條件達成意思表示合致，該和解契約自
    已成立；又被告若未與原告成立該和解契約，其提供不動產
    為原告設定之抵押權擔保債權金額不會只有2,000,000元，
    而至少應為11,000,000元。再者，被告前曾以原告之南投分
    公司為被告，向鈞院訴請塗銷其以上開不動產為原告辦理之
    抵押權設定登記，及解除其就上開活期存款帳戶內存款為原
    告設定之質權（以下就此一訴訟，簡稱前案），經鈞院98年
    度訴字第2341號民事判決駁回被告之起訴，復經臺灣高等法
    院臺中分院99年度上字第5號民事判決駁回被告所提上訴而
    確定。上開前案之主要爭點，即為被告原繼承之保證債務金
    額，是否已縮減為按連帶債務人數計算其應分擔之部分，即
    2,220,053元。而被告就此一足以影響判決結果之重要爭點
    ，業已委任律師在前案中為充分之舉證，極盡攻擊、防禦之
    能事，兩造亦已為適當而完全之辯論，並由法院為實質上之
    審理判斷，且無顯然違背法令之情形，而被告於本件訴訟中
    ，復未提出足以推翻原判斷之新訴訟資料，參照最高法院84
    年度臺上字第253號及96年度臺上字第2745號裁判意旨，應
    認鈞院與兩造在本件訴訟中，就前案中業經判斷之上述重要
    爭點法律關係，皆不得任作相反之判斷或主張，始符民事訴
    訟上之誠信原則。況且，被告在前案一審98年10月13日言詞
    辯論期日，自承：「本件是我繼承我父親的保證債務，之後
    因為被告有向我聲請強制執行，我後來有與分行達成和解，
    只負擔其中債務二百多萬元的債務，按月還五千元，當時和
    解時，有提供帳戶，在被告分行扣款帳戶，現在款項還有拾
    參萬五千元，當時和解條件，也有提供我系爭名下不動產，
    辦設定抵押權給總公司」等語；另其在前案起訴狀之訴訟標
    的金額一欄，亦記載2,220,053元，是被告顯已認知並同意
    依與原告間之和解契約，負擔原繼承保證債務中之
    2,220,053元，且於前案言詞辯論期日予以自認。被告於本
    件訴訟中，改稱並未與原告達成和解，在前案起訴狀所載訴
    訟標的金額為2,220,053元，僅係為節省訴訟費用云云，有
    違禁反言原則，自不可採。
  (三)並聲明：被告應給付原告2,220,053元，及自上開支付命令
    送達翌日起至清償日止，按週年利率5%計算之利息。
二、被告抗辯：伊從未與原告就伊所繼承張尾德之上開保證債務
    ，成立伊必須向原告清償2,220,053元之和解契約；伊於前
    案起訴時，因無力繳納依繼承債務全額15,615,157元計算之
    裁判費，故依據原告之受僱人陳宜材襄理先前以電子郵件寄
    給伊之「台灣土地銀行逾期放款催收款追索債權和解作業要
    點」（以下簡稱和解要點）後附明細表中記載：繼承人每人
    平均負擔之金額2,220,053元，填載起訴狀上之訴訟標的金
    額，並據此繳納前案裁判費；且伊在前案98年10月13日言詞
    辯論期日，並未承認與原告達成應清償2,220,053元之和解
    ，伊已就該日言詞辯論筆錄記載錯誤一事，分別向總統府及
    監察院陳情。又伊在96年間，曾打電話詢問陳宜材襄理有無
    與原告就繼承債務和解之可能，陳宜材襄理遂將上開和解要
    點及明細表以電子郵件寄給伊，惟伊閱覽後，認為伊依該和
    解要點必須負擔之債務金額仍屬過高，故未同意依其內容與
    原告和解。原告既未提出伊所簽署、內容為伊已同意清償原
    告2,220,053元之和解書，僅憑前述未經伊簽名之和解要點
    與明細表，及兩造先前就原告聲請法院強制執行伊財產一事
    ，成立由伊提供不動產為原告設定登記抵押權，與在原告銀
    行開設帳戶，以其內存款為原告設定質權等和解內容，實不
    足以證明兩造已成立原告所稱應由伊清償2,220,053元之和
    解契約，則原告依其片面主張之和解契約內容，請求伊給付
    2,22 0,053元與利息，自無理由；又伊應適用修正後民法繼
    承編施行法第1條之3第2項規定，故無須對原告負責清償上
    開繼承債務等語，並聲明：駁回原告之訴。
三、以下事實為兩造所不爭執，堪信為真實：
  (一)訴外人黃傳德前曾邀同被告之被繼承人張尾德為連帶保證人
    ，向原告借款18,000,000元，約定借款期間自81年5月12日
    起至101年5月12日止，黃傳德應自借款日起，按月攤還本息
    。惟黃傳德並未依約履行，尚積欠原告借款本金15,615,157
    元及利息、違約金迄未清償，其對原告所負債務依約已視同
    全部到期，張尾德身為連帶保證人，應就該項債務負連帶清
    償責任。惟張尾德於88年9月18日逝世，其繼承人包括被告
    在內，均未在法定期間內聲明拋棄或限定繼承，原告因而訴
    請張尾德之所有繼承人連帶清償所繼承之上開保證債務，經
    臺灣南投地方法院90年度重訴字第1號、臺灣高等法院臺中
    分院90年度重上字第64號民事判決原告勝訴確定。
  (二)原告嗣於92年間，持上開勝訴確定判決為執行名義，聲請本
    院以92年度執字第40602號返還借款強制執行事件，查封被
    告所有之不動產及扣押被告之薪資，被告則於92年11月11日
    向原告提出陳情書。兩造進行協商後，同意以下列條件達成
    和解：1.被告應將其所有坐落臺中市南區○○○○段218之
    204地號土地，權利範圍284/100,000，及坐落其上之建號89
    48號、門牌號碼臺中市○區○○路2段34號8樓之11號房屋全
    部，於92年12月9日為原告設定登記最高限額2,000,000元之
    抵押權；2.被告應於原告銀行開設活期存款帳戶（帳號0000
    00000000號），按月存入5,000元，並將其內存款設定質權
    予原告，於貸款還清前，不得提領。3.原告同意撤回上開對
    被告財產所為強制執行程序。
  (三)被告前曾以原告之南投分公司為被告，向本院提起上開前案
    訴訟，請求塗銷其以上開不動產為原告辦理之抵押權設定登
    記，及解除其以上開活期存款帳戶內存款為原告設定之質權
    ，經本院98年度訴字第2341號民事判決駁回被告之起訴，復
    經臺灣高等法院臺中分院99年度上字第5號民事判決駁回被
    告所提上訴而確定。
四、原告主張：兩造就被告繼承張尾德之上開15,615,157元保證
    債務，已成立由被告向原告清償2,220,053元之和解契約等
    語，為被告所否認，並以前揭情詞置辯，則本件應審究者，
    厥為原告上開主張是否屬實？且依民事訴訟法第277條前段
    ：「當事人主張有利於己之事實者，就其事實有舉證之責任
    」之規定，及最高法院17年上字第917號判例：「民事訴訟
    如係由上訴人主張權利者，應先由上訴人負舉證之責，若上
    訴人先不能舉證，以證實自己主張之事實為真實，則被上訴
    人就其抗辯事實即令不能舉證，或其舉證尚有疵累，亦應駁
    回上訴人之請求」意旨，應由原告先就其主張上述和解契約
    已成立之事實，負舉證責任。經查：
  (一)原告提出之中長期放款借據、陳情書、臺灣土地銀行南投分
    行92年11月17日投逾字第0920000971號函（參見本院卷第25
    至27頁），僅能證明如本判決事實及理由第三項(一)、(二)所載
    兩造所不爭執之事實。惟上述書證之內容，既無隻字片語敘
    及被告曾經同意就其繼承自張尾德之上開保證債務，對原告
    清償2,220,053元之事，自不足以證明原告主張兩造已成立
    由被告清償上開金額之和解契約等語，係屬真實。
  (二)次查，被告聲請訊問之證人陳宜材，於本院100年5月27日言
    詞辯論期日到庭時，證稱：伊係原告銀行之受僱人，先前在
    原告銀行南投分行辦理催收業務時，見過被告，當時是被告
    之父親為他人向原告借款擔任連帶保證人，後來該筆借款已
    視同到期，原告未受清償，惟被告之父親已過世，原告因而
    向被告催討借款；伊係自後半段起參與處理，當時原告要求
    被告清償1,000多萬元之債務全額，被告嗣於94年或95年間
    ，向伊反應其債務負擔很重，問伊有什麼辦法可減輕其負擔
    ，伊當時看到原告銀行內部之規定，內容是可以依保證人的
    人數去平均分攤整筆債務，伊就將這個資訊告訴被告，被告
    知道之後，並沒有以書面向原告銀行申請要依上開規定分攤
    債務，至於有沒有以口頭向原告銀行申請，伊已不記得。上
    開保證人可依人數分攤債務之規定，要保證人提出申請，經
    過原告主管核准就可以。被告提出如本院卷第74、75頁所附
    「臺灣土地銀行逾期放款催收款追索債權和解作業要點」及
    明細表共2頁之文件，伊曾經提供給被告等語。另名亦為被
    告聲請訊問之證人陳炳南，於本院同一言詞辯論期日到庭時
    ，證陳：伊受僱於原告銀行，在原告銀行草屯分行從事授信
    管理業務；伊在91年間曾見過被告，被告之父親張尾德擔任
    訴外人黃傳德向原告借款之連帶保證人，惟張尾德已過世，
    原告對張尾德之繼承人起訴請求清償借款，一審原告勝訴，
    被告不服上訴二審，亦經二審法院駁回上訴，伊則代理原告
    持該確定判決，聲請法院查封被告之薪水及不動產，後來被
    告寫陳情書給原告，希望原告先就借款人之財產強制執行，
    若仍不足清償，再就被告之財產強制執行，伊遂代理原告與
    被告商量，由被告提供原告聲請法院查封之不動產，為原告
    設定抵押權，另外在原告銀行開一個帳戶，被告應每個月存
    入5,000元，且不能領取，原告將待借款人之財產處分完畢
    ，若仍未獲足額清償，再處分被告之不動產及帳戶內存款，
    被告也同意這樣做。兩造間達成上述和解之時間為92年11月
    ，當時係就1,000多萬元之債務全額作和解，並未提到被告
    要負擔2,220,053元的問題等語，且兩造對於上述2名證人之
    證言，均表示無意見，足見其等之證詞應屬可信。由證人陳
    宜材與陳炳南證述上情可知，兩造在92年11月間所成立上述
    由被告提供不動產為原告設定抵押權，及在原告銀行開設帳
    戶、就其內存款為原告設定質權，原告則撤回對被告強制執
    行聲請等內容之和解契約，係針對被告繼承之15,615,157元
    保證債務全額所為，且該和解契約內容，並不包括被告同意
    清償原告2,220,053元；至證人陳宜材在被告於94或95年間
    ，詢及有無可能減輕其債務負擔之問題時，固曾將上述和解
    要點，及依該要點規定計算被告應負擔債務金額之明細表，
    提供予被告參考，惟被告並未根據該和解要點，以書面向原
    告提出由其清償按連帶債務人數所應分擔之2,220,053元之
    要求，原告亦未舉證證明被告曾以口頭或其他方式提出此一
    要求，並經原告同意，是以兩造間未曾就被告繼承之上述15
    ,615,157元保證債務，成立由被告向原告清償2,220,053元
    之和解契約甚明。則原告另以被告於92年11月間與其在執行
    程序中達成和解時，提供不動產為原告設定之抵押權擔保債
    權金額係最高限額2,000,000元為據，主張被告已同意清償
    原告2,220,053元，否則該抵押權擔保債權金額至少應為11,
    000,000元云云，與證人陳炳南證述兩造該次和解係就1,000
    多萬元之債務全額所為，且未提及被告應負擔2,220,053元
    之問題等語不符，並不足採。
  (三)原告雖另主張：被告對原告南投分公司所提上開前案訴訟，
    業經法院判決駁回確定，且兩造在該前案中，已就被告原繼
    承之保證債務金額，是否已縮減為2,220,053元此一重要爭
    點，極盡攻擊、防禦之能事，並為適當而完全之辯論後，由
    法院為實質上之審理判斷，且無顯然違背法令之情形，故前
    案確定判決理由，所為兩造業已成立被告應清償原告2,220,
    053元之和解契約此一判斷，應已發生爭點效；況被告在前
    案一審98年10月13日言詞辯論期日，已自認與其和解，同意
    負擔200餘萬元債務，並在前案起訴狀內記載訴訟標的金額
    為2,220,053元，則被告在本件訴訟中竟改稱未與其成立該
    項和解契約，有違禁反言原則等語。惟按所謂爭點效，係指
    法院於確定判決理由中，就訴訟標的以外當事人所主張之重
    要爭點，本於當事人辯論之結果已為判斷時，除有顯然違背
    法令，或當事人已提出新訴訟資料足以推翻原判斷之情形外
    ，於同一當事人就與該重要爭點有關所提起之他訴訟，不得
    再為相反之主張，法院亦不得作相反之判斷，以符民事訴訟
    法上之誠信原則而言。申言之，當事人如在就該重要爭點所
    提他訴訟中，提出新訴訟資料，且該新訴訟資料足以推翻原
    確定判決理由就該重要爭點所作判斷時，當事人及法院在該
    他訴訟中，就該重要爭點為與原確定判決相反之主張及判斷
    ，並無違反爭點效之可言。查上開前案確定判決，雖依據本
    院卷第26頁之陳情書、第75頁之明細表、被告本人於該前案
    一審98年10月13日言詞辯論期日自承：「本件是我繼承我父
    親的保證債務，之後因為被告有向我聲請強制執行，我後來
    有與分行達成和解，只負擔其中債務二百萬多元的債務，按
    月還五千元，後來因為薪水不夠用，所以沒有每個月還五千
    元，當時和解時，有提供帳戶，在被告分行扣款帳戶，現在
    款項還有拾參萬五千元，當時和解條件，也有提供我系爭名
    下不動產，辦設定抵押權給總公司」等語，及被告於該訴訟
    起訴狀上「訴訟標的金額」欄，記載2,220,053元等事證，
    認定兩造已就被告繼承之保證債務，成立由被告給付原告
    2,220, 053元之和解契約，此有原告提出之臺灣高等法院臺
    中分院99年度上字第5號民事判決1份，附本院卷第32至38頁
    足憑（參見該判決第10、11頁）。然該前案在最後事實審言
    詞辯論終結前，未曾通知證人陳宜材與陳炳南到庭作證，業
    據本院調取上開前案歷審卷宗核閱屬實；而該2名證人所為
    前述證言，既足以證明兩造間並未成立如原告所主張、被告
    應向其清償2,220,053元之和解契約，則依上說明，被告根
    據此一新訴訟資料，在本件訴訟中，就同一爭點，為與其在
    前案一審審理中自認上情，及其在訴狀內記載前案訴訟標的
    金額為2,220,053元等語，完全相反之主張，並無違背爭點
    效、禁反言或訴訟上之誠信原則可言，且本院亦得本於前述
    證據調查結果，就該項爭點為與前案確定判決相反之認定。
    是原告主張前案確定判決就上開爭點之判斷已生爭點效，且
    被告在該前案審理時，已自認與其和解，同意負擔200餘萬
    元債務，並在前案起訴狀內記載訴訟標的金額為2,220,053
    元，自不得於本件訴訟中為相反之主張，本院亦不得為反於
    該前案認定之判斷等語，並無可採。
五、綜上所述，兩造並未就被告繼承之15,615,157元保證債務，
    成立由被告給付原告2,220,053元之和解契約，則原告基於
    該和解契約約定，訴請被告給付2,220,053元，及自上開支
    付命令送達翌日起至清償日止，按週年利率5%計算之利息，
    為無理由，應予駁回。
六、本件事證已臻明確，兩造其餘攻擊防禦方法與舉證，經核均
    與判決結果無影響，爰不分別斟酌論述，附此敘明。
七、結論：原告之訴為無理由，依民事訴訟法第78條，判決如主
    文。
中    華    民    國    100    年    6    月    10    日
                  民事第二庭    法  官  鍾啟煒
正本係照原本作成。
如對本判決上訴，須於判決送達後20日內向本院提出上訴狀。如
委任律師提起上訴者，應一併繳納上訴審裁判費。
中    華    民    國    100    年    6    月    10    日
                                書記官